【裁判字號】    90,上更(一),566
【裁判日期】    901031
【裁判案由】    妨害自由
【裁判全文】
臺灣高等法院刑事判決                          九十年度上更(一)字第五六六號
    上  訴  人
    即  被  告  丙○○
                乙○○
                丁○○
    右  一  人
    選任辯護人  薛松雨律師
                游成淵律師
右上訴人等因妨害自由案件，不服臺灣臺北地方法院八十六年度訴字第二七三○號，
中華民國八十七年六月十日第一審判決（起訴案號：臺灣臺北地方法院檢察署八十七
年度偵字第一二八七五號、八十七年度偵字第一八四○一號），提起上訴，經判決後
由最高法院發回更審，本院判決如左：
    主  文
原判決關於丙○○、丁○○、乙○○部分撤銷。
丙○○、丁○○、乙○○共同以非法方法剝奪人之行動自由，各處有期徒刑月，如
易科罰金，均以佰元折算壹日。
    事  實
一、丙○○因其母林豐子前與甲○○有金錢糾葛未予理清，於民國（下同）八十六年
    五月二十九日凌晨二時二十分左右，見甲○○與友人在臺北市○○路○段九○號
    四樓之加州夜總會包廂內吃飯喝酒，即夥同其友人丁○○及洪信雄（業經判決確
    定）、乙○○、郭世達（業經判決確定）、陳財湧（業經判決確定）共六人基於
    共同之犯意聯絡，由丙○○與丁○○至甲○○之包廂內，邀甲○○至隔壁包廂談
    上開債務問題，洪信雄、乙○○、郭世達、陳財湧則於甲○○進入該隔壁包廂後
    ，站立於該包廂內形成威嚇之勢，甲○○見狀不敢抗拒，並應丙○○要求至丙○○家中談判，即隨同丙○○等人下樓，之後七人分由丙○○、乙○○、陳財湧、
    甲○○乘坐洪信雄所駕駛ＢＥ─九五一九號自用小客車在前，郭世達與丁○○乘
    坐另一部計程車在後，赴同市○○路二四六巷三二號七樓丙○○家中，抵達後郭
    世達先行折返加州夜總會，丙○○等則將甲○○押入屋內，甫進入，丙○○即將
    甲○○推倒，並動手毆打甲○○致其胸部及背部多處挫傷併瘀血、第四腰椎橫突
    骨折、臉部、嘴唇挫傷並腫脹、右膝挫傷（傷害部分已撤回告訴），要求甲○○
    還錢，其他人（郭世達已先行回加州夜總會）則在旁，致甲○○不敢抗拒，亦不
    敢離去，以此非法方法剝奪甲○○之行動自由。郭世達於返回加州夜總會後，為
    與甲○○同桌喝酒之閻孟南及李景森發現，報警循線查獲，並於同日凌晨五時十
    分許始救出甲○○，丙○○等前後計剝奪甲○○之行動自由約達二小時五十分。
二、案經甲○○訴由台北市政府警察局萬華分局移送臺灣臺北地方法院檢察署檢察官
    偵查起訴。
    理  由
一、訊據上訴人即被告丙○○、丁○○、乙○○矢口否認有妨害自由犯行，被告丙○○辯稱：我叫甲○○到隔壁包廂去談，只有我與丁○○二人進入隔壁包廂，因我
    母親較清楚債務問題，就請甲○○回去跟我母親談，沒有強押，沒有強迫甲○○
    上車，他是自願去，在我家只有我一人打他，乙○○是後來與里長來的云云；被
    告丁○○辯稱：只有丙○○與我在隔壁包廂，丙○○不太認識甲○○，我與甲○○熟識，他是自願去的，丙○○沒有打他，我要甲○○回去與丙○○母親說清楚
    ，他願意，沒有押他上車，丙○○回家後有打甲○○，我沒打，其他人是打完才
    來云云；被告乙○○辯稱：未與丙○○、丁○○去包廂找甲○○，亦不知丙○○
    帶走甲○○，我仍在那裡喝酒，知道郭世達有出去，後來警察就把他抓走，我與
    陳財湧在路上碰到里長，一起去丙○○家，有看到丙○○對甲○○打一巴掌，知
    道發生債務之事，我約三、四十分鐘後下樓，警察就來了云云。惟查：
  (一)被告丙○○、丁○○、洪信雄、乙○○、郭世達、陳財湧六人如何於右揭時地以
    上開方法強押甲○○至丙○○家中談判等情，業據甲○○於警訊中指訴明確，核
    與在場之證人閻孟南、李景森之證詞相符，並有被害人甲○○所提出之診斷書二
    紙附卷可證，且同案已判決確定之被告郭世達於警訊中亦明白供述稱：「我朋友
    丙○○稱看見一位好像欠他母親金錢，丙○○就打電話通知他的朋友來幫忙確定
    是否是欠他母親金錢之人，等他朋友丁○○到場後，陸續又有洪信雄、陳財湧、
    乙○○等六名到齊後，再進入甲○○喝酒之包廂內：：：我們六人將甲○○帶至
    樓下，由洪信雄駕自小客ＢＥ─九五一九號載甲○○、陳財湧、乙○○、丙○○
    ，我和丁○○另乘一輛計程車尾隨：：」等語一致，被告等人甫經警方移送至地
    檢署時，並均陳稱警訊筆錄屬實，且均過目等語（偵查卷五十頁背面），且於偵
    查、原審時亦未提及郭世達於警訊所述係受刑求所致。負責製作「郭世達」警訊
    筆錄之警員陳孝山於本院前審時亦否認有刑求或其他強暴脅迫、不正方法訊問情
    事，顯見被告郭世達應無受警方刑求可能，被害人之指訴洵與事實相符，應可採
    信。被告等應係以眾多人數之環立形成威嚇之勢，致甲○○產生心理壓力而強押
    甲○○下樓上車，郭世達並與丁○○搭乘計程車尾隨，使甲○○順從被告等之意
    思同行，並於丙○○家中時不敢離去，被告等人委有以上開非法方法剝奪甲○○
    之行動自由犯行甚明。否則被害人甲○○於被告丙○○家中被毆，豈有不趁機逃
    離之理？被告等否認犯行及證人李景森於本院前審改稱沒有看到甲○○如何下樓
    云云，被害人甲○○於本院前審具狀及於本院到庭改稱自願去丙○○家談云云，
    要屬卸責、迴護被告之詞，均無可採。
  (二)關於被害人甲○○指訴如何上車，或稱「他們把我塞進那部自小客車的後座中間
    位置」（八十六年五月二十九日上午七時二十分第一次警訊筆錄，偵查卷第二十
    五頁反面），或稱「丙○○持槍抵住我後腰」（八十六年五月二十九日下午十四
    時第三次警訊筆錄，偵查卷第二十九頁反面）；對車上坐位或稱「丙○○坐在前
    座」（第一次警訊筆錄，偵查卷第二十五頁反面），或稱「右後座則是丙○○」
    （第三次警訊筆錄，偵查卷第三十頁）；而對何人動手打伊或稱「只有丙○○用
    拳頭打我，用腳踢我，其他的人都站在旁邊看，沒有動手」（第一次警訊筆錄，
    偵查卷第二十六頁），或稱「警方帶回這六位均有動手打我」（第三次警訊筆錄
    ，偵查卷第三十頁反面）。惟本件承辦警察於案發後之八十六年五月二十九日凌
    晨五時二十分許、及同日下午十四時四十分許二度進入丙○○位於臺北市○○路
    二四六巷三二號七樓家中查訪，並未發現任何槍枝扣案，有臺北市政府警察局萬
    華分局實地查訪紀錄表在卷可按（偵查卷第八頁），而證人李景森於警訊時亦證
    述：「當時我沒看見他們有持任何武器」（偵查卷第三十一頁反面），而被害人
    甲○○於本院亦陳稱「沒人拿槍抵住我後腰」、「丙○○、丁○○他二人是何人
    坐我旁因當時酒醉不清楚」、或稱「是回到他家他（丙○○）才打我」（本院九
    十年九月二十四日訊問筆錄），核與被害人甲○○第一次警訊筆錄大致相符，復
    觀之被害人甲○○之第三次警訊筆錄係因「林豐子（丙○○之母）控告我（甲○○）詐欺，：：所以主動告知警方，請警方再製作第三次警訊筆錄」（偵查卷第
    二十九頁），且該第三次警訊筆錄所稱被告持槍部分並無證據足佐而難採信，自
    應以被害人之第一次警訊筆錄所述較為可採，併此敘明。
  (三)另證人閻孟南於警訊中證稱：「郭世達等六人到達『加州夜總會』後，由一名不
    知名男子說：沈仔，你忘記我是誰？然後甲○○就立即站起來未說一句，而該不
    知名男子再說在這談不方便，到隔壁包廂說，甲○○跟他們到隔壁，而郭世達等
    六人隨即將甲○○團團圍住到隔壁包廂，大約二分鐘後，甲○○又被圍住在郭世
    達等六人中間，無法離開的被帶到自小客車上離去，當時並未看見有任何人攜帶
    武器．．甲○○在場並無反抗」等語（偵查卷第三十四頁），其於偵查中亦證稱
    ：「我和沈看完土地就和李景森等人到加州夜總會吃飯，我下樓去買香腸，看到
    很多人把甲○○架出來，我就記下車牌號報警」等語（偵查卷第八十七頁反面）
    ，參以證人李景森於警訊證稱：「丙○○有說沈仔，還記得我嗎？有事找你到外
    面談，然後就把甲○○押走」、「當時我沒看見他們有持任何武器」（偵查卷第
    三十一頁、第三十二頁），相互對照以觀，可知證人閻孟南所證有聽見被告丙○○說沈仔，你忘記我是誰等語，及看到被告丙○○等邀甲○○到隔壁包廂等情屬
    實，而閻孟南當時隨即跟出去買香腸，非無可能看到隔壁包廂之大致情形，且上
    開二證人所證亦核與告訴人甲○○於偵查中所稱：「剛開始是我與閻談房地生意
    ，後到加州夜總會吃飯，他下樓買香腸時，丙○○認出我，就帶我下來，和其他
    四人押我上車，還踢我，被閻看到，閻記下車號」（偵查卷第八十二頁）等情相
    符，自堪信為真實。
  (四)被害人前後雖提出內容不盡相同之診斷書，但因被害人已陳稱係因恐為被告等尋
    獲，始轉至全生醫院等語，依其情形亦合乎情理，而依該和平醫院之診斷書所載
    ，被害人於急診經處理後即行離去，當時被害人甫被毆，部分傷痕可能尚未顯現
    ，復依全生醫院八十七年七月十九日回函，亦載明被害人曾告知係於八十六年五
    月二十九日被毆傷，且該傷非當天（六月二日）所引起等等，有該函可證，顯見
    被害人所述應屬事實，是該全生醫院與和平醫院之診斷書所載自均可採。
  (五)本件被告丙○○與被害人談判時曾受託趕至丙○○家中協助處理之里長邱長義、
    李茂雄均證稱渠等各停留五至七分鐘即行離開，且要甲○○與被告等自行解決等
    語，所述雖未見被告等有強暴脅迫行為，但渠二人為地方人物，對地方居民本即
    有偏袒可能，且依其二人所述，亦見渠二人並未介入協調，渠等既於深夜趕往，
    卻未參與協調即匆匆離去，原因為何，實耐人尋味，即被告丙○○之父高石勇亦
    稱李茂雄及邱長義二人聽到錢之事即表示不敢處理等語，顯見當時情狀實另有隱
    情，否則何來不敢處理之言？該二證人所述顯然並未盡吐實情，是其二人之證言
    自難為被告等有利之證明。至李茂雄於本院前審時雖稱伊趕往丙○○家時，在路
    上有遇見陳財湧、乙○○，渠二人亦稱要前往丙○○家，伊遂邀渠二人前往等語
    ，但此與同案已判決確定之被告郭世達於警訊時所述不符，且較李茂雄早抵達丙○○家之證人邱長義亦稱伊抵達後，除郭世達外，有看到其他被告等語，顯見乙○○、陳財湧早已在丙○○家中，又當時正值深夜，李茂雄與乙○○等豈有僅於
    路上偶遇即邀同前往之理？顯見證人李茂雄此部分所述亦非事實，應無可採。又
    本件被告丙○○已否認係其父母要其帶被害人返家，即被告丙○○之父高石勇、
    母高林豐子亦否認有指使被告等為本件犯行，是自無從證明被告丙○○之父母亦
    有共犯關係。
  (六)被告丙○○、丁○○、乙○○所辯無妨害自由犯行均不足採，事證明確，渠等犯
    行洵堪認定。
二、核被告丙○○、丁○○、乙○○所為係犯刑法第三百零二條第一項之妨害自由罪
    ，被告三人與同案已判決確定之被告洪信雄、郭世達、陳財湧間就前開犯行有犯
    意連絡及行為分擔，為共同正犯。
三、原審以被告等犯罪事證明確，據以對被告等論罪科刑，固非無見，惟查：(一)本件
    被告等前後剝奪被害人甲○○行動自由之時間若干，原審未予詳為認定，已有未
    合。(二)被告乙○○於八十二年十一月十七日因施用毒品案件，經臺灣臺北地方法
    院判處有期徒刑三年二月確定，嗣又犯施用毒品罪，於八十三年五月十七日，經
    同院判處有期徒刑三年十月確定，上開二案依分別執行、合併計算之方式，先執
    行前案徒刑至八十六年五月二十八日，嗣即接續執行後案徒刑，刑期滿日為九十
    年三月二十八日（縮短刑期後刑期終結日期為九十年二月十四日），嗣被告於八
    十五年十月十七日假釋出獄，有臺灣高等法院檢察署刑案資料簡覆表在卷可稽。
    則被告乙○○於假釋期間之八十六年五月二十九日犯本案，既係仍在假釋中，上
    開併執行之有期徒刑，依前揭說明尚未執行完畢，自與累犯之成立要件不符，乃
    原審未詳予查明，竟將合併執行之二罪予以割裂計算，認被告前犯施用毒品案件
    所處有期徒刑三年二月，已於八十六年五月二十八日執行完畢，而按累犯論科，
    顯有未當。上訴人即被告等否認犯罪，提起上訴，固無可採，然原判決關於被告
    三人部分既有可議，應由本院予以撤銷改判。爰審酌各被告犯罪之動機係因被害
    人甲○○積欠被告丙○○之母款項引起，且認被害人甲○○涉有司法黃牛之詐欺
    行為（已據被告丙○○陳稱在卷，並經本院八十七年度上易字第六九七七號判決
    確定）、及渠等犯罪目的、犯罪之手段尚屬輕微、犯罪所生之危害、犯罪雖仍未
    完全坦承，惟已與被害人達成和解（有和解書附卷），態度尚稱良好等一切情狀
    ，分別量處如主文所示之刑。且查被告三人犯罪後，刑法第四十一條已於九十年
    一月十日修正施行，比較新舊法，以新法有利於被告，並依新修正刑法第四十一
    條第一項之規定，諭知易科罰金之折算標準如主文所示。
四、公訴意旨另以：被告丙○○就夥同丁○○及洪信雄、乙○○、郭世達、陳財湧共
    六人去甲○○之包廂內叫甲○○出來並在沈臉上打一巴掌，並於七人乘二輛車赴
    桂林路二四六巷三二號七樓，丙○○於進入屋內將甲○○推倒就動手毆打甲○○
    致其胸部多處瘀傷、挫傷而要甲○○還錢，其他人除郭世達先行再回加州夜總會
    外其餘就在旁觀看助勢，因認被告六人另共同犯傷害罪嫌云云，惟查，公訴意旨
    所指被告六人共同傷害罪嫌，依刑法第二百八十七條前段規定，屬告訴乃論之罪
    ，而告訴人甲○○於警訊時表明對傷害部分提出告訴，嗣於檢察官八十六年七月
    八日偵訊時，即已言詞表明就傷害部分不予告訴，並記明筆錄，就傷害部分顯已
    撤回告訴，原應諭知不受理，惟公訴意旨以該部分與妨害自由部分為裁判上一罪
    之關係起訴，爰不另為不受理之諭知，併此敘明。
據上論斷，應依刑事訴訟法第三百六十九條第一項前段、第三百六十四條、第二百九
十九條第一項前段，刑法第二條第一項前段、第二十八條、第三百零二條第一項、新
修正刑法第四十一條第一項，罰金罰鍰提高標準條例第一條前段、第二條，判決如主
文。
本案經檢察官李金定到庭執行職務。
中      華      民      國    九十      年      十      月    三十一    日
                              臺灣高等法院刑事第二十二庭
                                  審判長法  官林  明  俊
                                        法  官  邱  同  印
                                        法  官  胡  方  新
右正本證明與原本無異。
如不服本判決應於收受送達後十日內向本院提出上訴書狀，其未敘述上訴之理由者並
得於提起上訴後十日內向本院補提理由書（均須按他造當事人之人數附繕本）。
                                        書記官  秦  慧  榮
中    華    民    國     九十     年      十一      月        一        日
附錄    本判決論罪科刑法條：
刑法第三百零二條第一項
私行拘禁或以其他非法方法，剝奪人之行動自由者，處五年以下有期徒刑、拘役或三
百元以下罰金。


司法院資訊處製作；財團法人民間司法改革基金會備份。
